臺灣新竹地方法院刑事判決　　　　　　　95年度易字第422 號
公　訴　人　臺灣新竹地方法院檢察署檢察官
被　　　告　乙○○
選任辯護人　羅秉成律師
　　　　　　戴愛芬律師
上列被告因妨害自由案件，經檢察官提起公訴（95年度偵字第20
02號），本院判決如下：
    主  文
乙○○無罪。
    理  由
壹、公訴意旨略以：被告乙○○係位於新竹縣新豐鄉中崙村10鄰
    309 之1 號「亞塑企業有限公司」之負責人，於民國94年1
    月間，將上址約250 坪之部分廠房出租與告訴人戊○○。惟
    嗣後雙方因廠地設備發生爭執，乙○○並表示不願出租，戊○○乃發函要求終止契約，並於94年4 月14日上午9 時許，
    與其妻甲○○，偕同亞太搬家公司4 名員工丙○○、丁○○
    、鄭明仁、及年籍姓名不詳之「吳先生」，駕駛2 部大卡車
    ，經過入口大門後進入上址廠房內欲搬運戊○○所有之機器
    設備。詎乙○○因上開租賃糾紛懷恨在心，竟指示該廠區內
    不詳姓名年籍之員工阻止其等搬運機器，且將該入口大門關
    閉，阻止戊○○夫妻及亞太搬家公司員工所駕駛之車輛離去
    。戊○○見狀報警，惟於警員到場時，乙○○仍以查看戊○○是否竊取財物為由，要求查看戊○○車輛內物品，否則不
    開大門，戊○○為求順利離去迫於無奈而打開車廂予乙○○
    察看後，始順利離開現場，因認乙○○所為，涉犯刑法第30
    4 條第1 項強制罪等等。
貳、本院判斷：
一、臺灣新竹地方法院檢察署檢察官（下稱檢察官）指被告乙○○涉嫌觸犯前開強制罪嫌，所引用的證據有：被告乙○○之
    供述、告訴人戊○○、甲○○之指訴、證人己○○、丙○○
    、丁○○之證言、被告所寄存證信函、租賃契約、被告告訴
    民事準備書狀影本各1 份、員警報告、亞太搬家公司所提出
    字據各1 紙及現場照片14幀等等。
二、本院認為基於下列理由，應判決被告乙○○無罪：
（一）被告乙○○於審理中堅詞否認有公訴人所指之強制犯行，
      於偵查中辯稱：我只是限制他們車輛出入，旁邊還有側門
      人員可以自由進出，因為我們有一些租約糾紛，我只是要
      檢查他們有無載運我公司內的東西出去等語；又於本院審
      理時辯稱：我沒有以強暴、脅迫妨害他人行使權利，我只
      希望能夠和解，我並不是留下他的機器就能保障我什麼，
      我只希望這個租約能夠合理的解決掉等語；而辯護人則為
      被告辯稱：本件被告沒有使用強暴或脅迫的方式妨害他人
      行使權利，被告對告訴人放在廠房內的東西行使留置權，
      因為被告與告訴人間有民事訴訟的官司，認為在官司期間
      告訴人不得將留在廠房的東西搬走等語。
（二）按傳聞法則之重要理論依據，在於傳聞證據未經當事人之
      反對詰問予以核實，乃予排斥，惟若當事人已放棄對原供
      述人之反對詰問權，於法院審判時表明同意該等傳聞證據
      可作為證據，基於證據資料愈豐富，愈有助於真實發現之
      理念，並貫徹刑事訴訟法修法加重當事人進行主義之精神
      ，確認當事人對於證據能力有處分權之制度，傳聞證據經
      當事人同意作為證據，法院認為適當者，亦得為證據。另
      當事人對於傳聞證據表示「沒有意見」，而未於言詞辯論
      終結前聲明異議 (Without Objection)，應視為已有將該
      等傳聞證據採為證據之同意，此刑事訴訟法第159 條之5
      定有明文。本案被告及其辯護人於本院準備程序中已表示
      對卷內物證之證據能力不爭執，而人證部分，除被告乙○○於警局詢問時及檢察官偵查中之供述不爭執外，其餘認
      均為傳聞證據、沒有證據能力，經本院於審理程序訊問己○○、丙○○、丁○○、戊○○、甲○○等證人、及依職
      權調取本院民事庭94年度竹北簡字第178 號卷宗及民事判
      決、戊○○於94年4 月18日新豐分駐所之報案筆錄後，被
      告及其辯護人於本院審理程序中已表示對卷內人證物證之
      證據能力沒有意見，檢察官亦對辯護人所提出證據方法、
      及本院依職權調取本院民事庭94年度竹北簡字第178 號卷
      宗及民事判決、戊○○於94年4 月18日新豐分駐所之報案
      筆錄之證據能力，表示沒有意見，迄本院辯論終結前，檢
      察官、被告及其辯護人亦未具狀爭執本案證據之證據能力
      ，依刑事訴訟法第159 條之5 第2 項之規定，應視為檢察
      官、被告及其辯護人已同意本案相關之傳聞證據均可作為
      證據，本院斟酌本案卷內之證據並非非法取得，亦無證明
      力明顯過低之情形，且經本院於審判期日依法進行證據之
      調查、辯論，當事人於訴訟上之程序權，已受保障，前開
      各該證據，均得採為證據，先予敘明。
（三）茲依上開本院認定有證據能力之證據，認定事實如下：
  １、本件檢察官認定被告涉犯前開罪嫌最直接之證據，即係認
      有告訴人戊○○、甲○○之指訴被告教唆員工關下鐵捲門
      ，使其與亞太搬家公司工人關在廠房內部不能出去，並迫
      於無奈打開車輛；證人丙○○、丁○○證述大門被關閉，
      車輛無法離去；及被告坦承關閉大門且阻止告訴人車輛出
      入，並要求查看告訴人所駕車輛，否則不開大門等等。
  ２、按為保護自己權利，對於他人之自由或財產施以拘束、押
      收或毀損者，不負損害賠償之責。但以不及受法院或其他
      有關機關援助，並非於其時為之，則請求權不得實行或其
      實行顯有困難者為限，民法第151 條定有明文，又依法令
      之行為不罰，刑法第21條第1 項亦有規定。次按刑法第30
      4 條第1 項之強制罪，係以強暴、脅迫使人行無義務之事
      或妨害人行使權利為構成要件。亦即須行為人「主觀上」
      是否具有強使他人行無義務之事或妨害其行使權利之概括
      強制故意；「客觀上」是否有強暴、脅迫行為，而使人行
      無義務之事或妨害人行使權利而定；又所謂「強暴」，係
      指施用暴力而強制他人，剝奪或妨害他人之意思形成、意
      思決定或意思活動之自由，且本罪之強暴並不以對於他人
      之身體施以暴力為限，即使對物施暴，而未直接對人施暴
      ，而使被害人屈服，亦可謂之強暴；所謂「脅迫」，係指
      行為人以惡害通知被害人，使其心生畏懼或有所顧忌；所
      謂「使人行無義務之事」，係指使人為一定行為或不為一
      定行為；所謂「妨害他人行使權利」，乃妨害被害人在法
      律上所得為之一定作為或不作為，此所謂權利，不問其公
      法上或私法上之權利，均包括在內。故本件被告乙○○所
      為是否構成前開罪嫌，自應當以此為判斷標準，此合先敘
      明。
  ３、本院基於以下理由認公訴人所舉之證據並不足以作為被告
      乙○○有罪之認定，茲分析如下：
    (1)本件告訴人戊○○向亞塑企業有限公司（被告乙○○為代
      表人）承租廠房，正式承租日為94年2 月15日起至95年2
      月15日止，有租賃契約影本1 份在卷可查；又告訴人所承
      租之廠房，僅承租後段，前段為被告公司所使用之情，業
      據告訴人戊○○於檢察官訊問時證述明確；又被告公司之
      機器、原物料、架子等物品，擺放在告訴人所承租之廠房
      位置，於95年4 月14日，告訴人欲搬運屬於自己之物品時
      ，被告的物品尚在告訴人所承租的廠房裡面，亦據告訴人
      甲○○於本院審理時證述明確，而本院94年度竹北簡字第
      178 號民事簡易判決亦同此認定（有該民事簡易判決1 份
      在卷可證），故告訴人帶同搬家公司之工人至被告之公司
      ，欲搬離屬於自己之物品時，客觀上誤搬被告公司之東西
      ，亦屬可能。另證人即到場處理糾紛之警員己○○於本院
      審理訊問時亦具結證述：我們到達現場時，工廠大的鐵門
      電動門是關著的，有一個人可以出入的小門沒有關，小門
      是緊鄰著鐵門，中間有一個小柱子，我們就是由那個小門
      進去裡面。我請被告將公司的鐵門打開，請他讓告訴人出
      去。當時被告有說他擔心告訴人來搬東西會順手牽羊搬走
      被告的東西，被告有要求是否能將告訴人的車廂打開來看
      ，證實沒有被告的東西他才肯把鐵門打開。我有告訴他警
      方沒有辦法強制他把車廂打開，因為沒有竊盜的事實，只
      能協調請告訴人自己打開，後來是告訴人自己打開讓被告
      查看，之後被告就讓告訴人離去等語。綜上，在客觀上被
      告公司之物品可能被搬離之情況下，被告因存疑而阻止告
      訴人等離去，實係為保護自己之權利所為之行為，是被告
      為確保自己之物品不被帶離，自有權請求查看告訴人等之
      車輛，以防車輛藏置被告之物品，又在外觀上不易發現告
      訴人車上是否存有被告公司之物品，被告因而為關閉自己
      公司之大門，阻止其等車輛離去，而查看告訴人車輛內是
      否藏有屬於被告公司有的物品，而保護自己之權利，尚屬
      人情之常，況被告係經告訴人甲○○之同意，始查看告訴
      人之車輛，復於查看可能藏放物品之處即告訴人戊○○之
      車輛後，隨即打開大門放行，尚無故意刁難之情狀，且當
      場於警方未到場或縱到場而不予援助之前，倘即任由告訴
      人之車輛離去，對其權利之保障即有疏漏，是故被告所為
      自屬於不及受法院或其他有關機關援助，並且非於其時為
      之，則請求權不得實行或其實行顯有困難者之情形，符合
      民法第151 條自助行為之要件，又被告妨害告訴人等離去
      之行為既屬依法令之行為，依刑法第21條第1 項規定阻卻
      違法而不予處罰，證諸前開說明，自應為無罪之諭知。
    (2)至告訴人甲○○雖於本院審理時陳稱：我們進去廠房的時
      候，他的員工也跟著進去，他的員工就把廠房的鐵捲門關
      起來，我們還有吊車工人都被關在廠房裡面等語。經查，
      證人即亞太搬家公司之員工丙○○於本院審理訊問時具結
      證述：不讓我們搬之後，我們車子就開到廠房外面，廠房
      的鐵門就關起來，誰關的我不知道等語。又告訴人甲○○
      亦於該次審理時陳稱：關起來以後我們2 個人及吊車公司
      的4 、5 個人都在裡面，很暗，另外1 個法律事務所的人
      在外面。關了以後，工人就到隔壁的廠去，我在廠房裡面
      看得到工人就跟他講你怎麼可以關門，他說老闆叫我關的
      ，後來吊車工人去找鐵捲門的開關，找到了之後我們才出
      來等語。經查，據告訴人甲○○之陳述，鐵捲門之開關處
      顯然無人看管，又一般鐵捲門之開關，應係置於明顯之處
      ，是縱上開鐵捲門曾關閉之事實屬實，然被告之本意應係
      阻止其等搬運物品，在被告擔心自己物品可能因此短缺、
      鐵捲門之開關又可輕易發現及所有人員可自由進入屬於被
      告公司廠房之前提下，而被告之員工亦未使用強暴、脅迫
      之行為，是告訴人等既可輕易自行打開廠房內之鐵捲門，
      尚難認客觀上有以強暴、脅迫使被害人行無義務之事或妨
      害其行使權利之犯行。另公司之大門旁有1 個小門未關，
      可自由進出，業據到場警員己○○於本院審理時證述明確
      ，是人員之進出未受限制之情，應可認定。
    (3)至辯護人主張被告係行使留置權，而阻止告訴人等離去之
      辯解部分：
      經查，告訴人自94年2 月15日起承租，每月租金5 萬5,00
      0 元，於94年4 月14日欲至上址搬離物品時，租金仍分文
      未付，及契約訂定時，告訴人已支付押租金11萬元予被告
      等情，雙方並不爭執，是告訴人於上開時間至上址欲搬離
      其自己之物品時，告訴人之押租金扣繳所欠之租金，尚有
      剩餘，則被告是否可以行使留置權，尚有疑義，然縱被告
      無權行使留置權，被告因擔心物品遭竊，而請求查看告訴
      人等車輛，而阻止告訴人等車輛離去之行為，既屬保護自
      己之權利，已如上述，是此部分縱不可採，仍不影響被告
      無罪之諭知。
、依照刑事訴訟法第154 條第2 項規定，犯罪事實應依證據認
    定之，無證據不得認定犯罪事實，從而，被告之阻止告訴人
    等之車輛離去之行為既屬依法令之行為，依刑法第21條第1
    項規定阻卻違法而不予處罰。又告訴人等既可自由出入被告
    之公司，對於阻止人員進出部分，本件公訴人所提出之證據
    ，均無法證明被告主觀上有強使他人行無義務之事或妨害其
    行使權利之強制故意，而客觀上有以強暴、脅迫使被害人行
    無義務之事或妨害其行使權利之犯行。是尚難僅憑告訴人戊○○、甲○○之指訴被告教唆員工關下鐵捲門，使其與亞太
    搬家公司工人關在廠房內部不能出去等情，即遽指被告有強
    制罪嫌，被告之上開辯解未使用強暴、脅迫之手段使人行無
    義務之事或妨害人行使權利之行為，尚可採信，且與事實相
    符。綜上所述，公訴人引為被告犯罪證據之資料，均容有合
    理之懷疑性存在，致使本院無從為被告有罪之確信。此外，
    復查無其他積極事證足認被告確有起訴意旨所指之犯行，既
    不能證明被告犯罪，依照刑事訴訟法第301 條第1 項規定不
    能證明被告犯罪或其行為不罰者，應諭知無罪之判決，是本
    院自應依法諭知被告無罪之判決。
肆、依刑事訴訟法第301 條第1 項，判決如主文。
本案經檢察官魏廷勳到庭執行職務。
中　　華　　民　　國　　96　　年　　2 　　月　　15　　日
                  刑事第四庭審判長法  官  林秋宜
                                  法  官  劉兆菊
                                  法  官  馮俊郎
以上正本證明與原本無異。
如不服本判決應於收受本判決後10日內向本院提出上訴書狀，其
未敘述上訴理由者，並得於提起上訴後10日內向本院補提理由書
狀(均須按他造當事人之人數附繕本)「切勿逕送上級法院」。
中　　華　　民　　國　　96　　年　　2 　　月　　16　　日
                                  書記官  鄧雪怡
